臺灣高等法院刑事裁定
110年度毒抗字第666號
抗  告  人
即  被  告  廖彥傑



上列抗告人因違反毒品危害防制條例案件，不服臺灣士林地方法
院110年度毒聲字第304號，中華民國110年3月29日裁定，提起抗
告，本院裁定如下：
    主  文
抗告駁回。
    理  由
一、原裁定意旨略以：抗告人即被告甲○○基於施用第二級毒品之
    犯意，於民國108年9月19日凌晨1時許，在臺北市○○區○○路0
    0巷00號3樓住處內，以將甲基安非他命置入玻璃球燒烤之方
    式，施用甲基安非他命1次之事實，業據被告於警詢、偵查
    時坦承不諱，且被告為警查獲時採集之尿液，經送驗結果確
    呈安非他命、甲基安非他命陽性反應，此有台灣尖端先進生
    技醫藥股份有限公司108年10月7日濫用藥物檢驗報告（檢體
    編號：125299）、臺北市政府警察局偵辦毒品案件尿液檢體
    委驗單（檢體編號：125299）各1份在卷可憑；另為警搜索
    時扣得之甲基安非他命1包、殘渣袋2包、吸食器1 組，經送
    交通部民用航空局航空醫務中心鑑定，檢出甲基安非他命成
    分，亦有該中心108年10月5日航藥鑑字第0000000 號毒品鑑
    定書在卷可稽，足認被告前揭具任意性之自白與事實相符，
    應屬可信，被告施用第二級毒品甲基安非他命之犯行，應堪
    認定。又被告前於100年間因施用第二級毒品案件，經原審
    以100年度毒聲字第258號裁定送勒戒處所施以觀察、勒戒後
    ，認無繼續施用毒品傾向而於100年11月24日釋放，並經由
    臺灣士林地方檢察署（下稱士林地檢署）檢察官以100年度
    毒偵字第1412、1697、1776、2111號為不起訴處分確定，有
    本院被告前案紀錄表在卷可佐。是被告本案所為施用第二級
    毒品犯行，既距其最近1次因犯施用毒品罪經觀察、勒戒執
    行完畢釋放日即100年11月24日已逾3年，雖其間有再犯施用
    毒品罪而經法院判處罪刑之情，惟被告於觀察、勒戒執行完
    畢3年後再犯本件施用毒品犯行，對其處遇雖採「觀察勒戒
    」與「緩起訴之戒癮治療」並行之雙軌制，仍以檢察官向法
    院聲請觀察勒戒為原則，原審就檢察官之聲請，自應予以尊
    重，且本件查無任何檢察官裁量上之重大明顯瑕疵存在，是
    檢察官聲請被告入勒戒處所觀察、勒戒，並無不當，應予准
    許，爰裁定被告應送勒戒處所觀察、勒戒等語。
二、抗告意旨略以：衡酌機構外之命附條件緩起訴處遇相較於機
    構內之觀察、勒戒及強制戒治而言，前者乃結合醫師、觀護
    人、社工、心理諮商等不同領域之專業人員參與之治療措施
    ，目的除在戒除施用毒品者身癮、心癮外，並使其能經由於
    機構外之社會參與及接觸，重新塑造生活紀律，改變病態行
    為，以達治療「病患性犯人」之效果；而後者仍不失為監禁
    治療，且其管理人員均為監所矯正人員，未能跳脫「收容」
    功能大於「戒治」之刑罰樣貌，而與判其徒刑又有何異同，
    更徒增資源之浪費。被告現已執行服刑中，本就再無機會接
    觸或吸食毒品，更無身癮、心癮之問題，如再處以觀察、勒
    戒，豈不是一樣之成效。現行「附命完成戒癮治療緩起訴處
    分之多元處遇，即聲請法院裁定機構內之觀察、勒戒並非檢
    察官所得採取之唯一途徑，當不能僅為求程序經濟，即可便
    宜行事，此除紊亂法院與檢察官之體制、權責外，亦剝奪審
    判中被告於本次修正後接受適當處遇之機會，故被告請求判
    處徒刑，不應送勒戒處所觀察、勒戒，以維醫療資源及法安
    定性云云。
三、按毒品危害防制條例於109年1月15日修正公布，除第18條、
    第24條、第33條之1以外，自6個月後即109年7月15日施行，
    其中第35條之1第1款及第2款前段規定，修正施行前犯第10
    條之罪之案件，於修正施行後，偵查中，由檢察官依修正後
    規定處理；審判中，由法院或少年法院（地方法院少年法庭
    ）依修正後規定處理。是犯第10條之罪者，不論係修正前後
    ，均應依新法規定處理。又本次修正之毒品危害防制條例第
    20條第3項及第23條第2項，雖僅將原條文之再犯期間由「5
    年」改為「3年」，惟鑑於採取傳統刑事機構式處遇，將施
    用毒品者監禁於監獄內，僅能短期間防止其接觸毒品，因慣
    用毒品產生之「心癮」根本無法根除，並慮及毒品危害防制
    條例施行多年累積之戒毒經驗及實效，暨逐步擴充之醫療、
    戒癮機構、專業人力、社區支援系統等資源，尤以本次同條
    例第24條修正，擴大檢察官對施用毒品者附條件緩起訴處分
    之範圍，使其能視個案具體情形給予適當多元社區處遇。準
    此，本次修正後對於施用毒品者之思維，自應與時俱進，擺
    脫以往側重於「犯人」身分之處罰，著重其為「病患」之特
    質，並以「治療」疾病為出發點，重新評價前揭所謂「3年
    後再犯」之意義。基於憲法應保障人民之生存權，及根據每
    個國民生存照顧需要提供基本給付之理念，為協助施用毒品
    者戒除毒癮復歸社會，對於經監獄監禁處遇後仍再犯之施用
    毒品者，更應恢復以機構內、外之治療協助其戒除毒癮。此
    即本次修正毒品危害防制條例第20條第3項關於施用毒品者
    所謂「3年後再犯」係何所指之立法真諦。換言之，除檢察
    官優先適用第24條命附條件緩起訴處分處遇（不論幾犯，亦
    無年限）外，對於施用毒品初犯者，即應適用第20條第1項
    、第2項為機構內之觀察、勒戒或強制戒治；若於上開機構
    內處遇執行完畢釋放後，於「3年內再犯」者，依第23條第2
    項規定，應依法追訴；倘於「3年後再犯」自應再回歸到傳
    統醫療體系機構內重為觀察、勒戒或強制戒治之治療。是對
    於戒除毒癮不易者，唯有以機構內、外處遇及刑事制裁等方
    式交替運用，以期能控制或改善其至完全戒除毒癮。從而，
    現行毒品危害防制條例既認施用毒品者具有「病患性犯人」
    特質，強調「治療勝於處罰」、「醫療先於司法」，則對於
    毒品危害防制條例第20條第3項及第23條第2項所謂「3年後
    （內）再犯」，應跳脫以往窠臼，以「3年」為期，建立「
    定期治療」之模式。其規定中所謂「3年後再犯」，只要本
    次再犯（不論修正施行前、後）距最近1次觀察、勒戒或強
    制戒治執行完畢釋放，已逾3年者，即該當之，不因其間有
    無犯第10條之罪經起訴、判刑或執行而受影響（最高法院刑
    事大法庭109年度台上大字第3826號裁定意旨參照）。又現
    行毒品危害防制條例第24條第1項所規定「附命緩起訴」程
    序（109年1月15日修正公布之同條項規定，尚未施行），依
    現行實務見解，犯同條例第10條第1項、第2項之施用第一級
    或第二級毒品罪者，如已完成「附命緩起訴」之戒癮治療，
    事實上已接受等同「觀察、勒戒或強制戒治」執行完畢釋放
    之處遇，則如於同條例第23條第2項所定「3年」内，再犯施
    用第一級或第二級毒品罪，顯現其再犯率甚高，原規劃之「
    附命緩起訴」完成戒癮治療制度功能無法發揮成效，已無再
    次接受「觀察、勒戒或強制戒治」處遇之必要，自應依該條
    例第23條第2項規定之相同法理，逕行追訴（提起公訴或聲
    請簡易判決處刑），而無再依該條例第20條第1項重行聲請
    觀察、勒戒或強制戒治之必要，且此經「附命緩起訴」，應
    以經「附命緩起訴」並完成戒癮治療後，起算該「3年」内
    再犯之期間（最高法院109年度台非字第76號、第77號判決
    意旨參照)。
四、抗告意旨以前詞置辯，惟查：
　㈠被告基於施用第二級毒品之犯意，於108年9月19日凌晨1時許
    ，在臺北市○○區○○路00巷00號3樓住處內，以將甲基安非他
    命置入玻璃球燒烤之方式，施用甲基安非他命1次之事實，
    業據被告於警詢、偵查時坦承不諱，且其為警查獲後所採集
    之尿液，經送台灣尖端先進生技醫藥股份有限公司以酵素免
    疫分析法（EIA）為初步檢驗，並以氣相層析質譜儀法（GC/
    MS）確認檢驗結果後，確呈安非他命（3700ng/mL ）、甲基
    安非他命（37940ng/mL）陽性反應，有該公司108年10月7日
    濫用藥物檢驗報告（尿液檢體編號：125299）、臺北市政府
    警察局偵辦毒品案件尿液檢體委驗單（尿液檢體編號：1252
    99）附卷可稽，以上開雙重檢驗方法作藥物及其代謝產物之
    定性及定量分析，幾乎不會有偽陽性反應，亦即如尿液中未
    含有毒品反應者，即不可能產生因藥物所引起之偽陽性反應
    ，亦經行政院衛生署管制藥品管理局（現改制為行政院衛生
    福利部食品藥物管理署）92年6月20日管檢字第0920004713
    號函示明確，足見上開檢驗結果之正確性。另被告為警搜索
    時扣得之甲基安非他命1包、殘渣袋2包、吸食器1 組，經送
    交通部民用航空局航空醫務中心鑑定，檢出甲基安非他命成
    分，亦有該中心108年10月5日航藥鑑字第0000000 號毒品鑑
    定書在卷可稽。況被告於刑事抗告狀亦不否認有聲請意旨所
    指之施用第二級毒品犯行，足認被告確有施用第二級毒品甲
    基安非他命之事實，已堪認定。 
　㈡現行毒品危害防制條例第24條第1項，採行「觀察、勒戒」與
    「緩起訴之戒癮治療」並行之雙軌模式，並無「緩起訴之戒
    癮治療」應優先於「觀察、勒戒」的強制規定，檢察官自得
    按照個案情形，依法裁量決定採行何者為宜。是緩起訴之戒
    癮治療應屬法律賦予檢察官偵查裁量結果之作為，並非賦予
    被告有選擇之權利。而毒品危害防制條例之觀察、勒戒規定
    ，係一種針對受處分人將來之危險所為預防、矯正措施之保
    安處分，目的係為斷絕施用毒品者之身癮及心癮，除檢察官
    審酌個案情形，為附完成戒癮治療之緩起訴處分（同條例第
    24條第1項），或於犯罪未發覺前，自動向行政院衛生署指
    定之醫療機構請求治療，醫療機構免將請求治療者送法院或
    檢察機關（同條例第21條第1項），凡經檢察官聲請法院裁
    定將被告送勒戒處所觀察、勒戒，法院僅就其聲請是否適法
    或顯然不當而為裁定，且原則上應尊重檢察官職權之行使，
    除檢察官之判斷有違背法令、事實認定有誤或其裁量有重大
    明顯瑕疵外，尚不得任意指為違法，更無逕由法院裁定以戒
    癮治療代替觀察、勒戒之餘地。查被告前於100年間因施用
    第二級毒品案件，經原審以100年度毒聲字第258號裁定送勒
    戒處所施以觀察、勒戒後，認無繼續施用毒品傾向而於100
    年11月24日釋放，並經士林地檢署檢察官以100年度毒偵字
    第1412、1697、1776、2111號為不起訴處分確定；復因施用
    毒品案件，經士林地檢署檢察官為附命完成戒癮治療之緩起
    訴處分確定（緩起訴期間自104年4月7日起至105年10月6日
    止），嗣於104年12月8日履行完成結案（觀護起始日：104
    年4月7日；觀護結束日：105年8月6日），惟其於該緩起訴
    期間內，故意犯詐欺罪經檢察官提起公訴，士林地檢署檢察
    官以105年度撤緩字第63號處分書撤銷上開緩起訴處分，另
    以105年度撤緩毒偵字第39號提起公訴，經原審以105年度審
    易字第1412號判決判處罪刑確定並執行完畢等情，有上開檢
    察官處分書及本院被告前案紀錄表存卷可參。被告既於104
    年12月8日已完成附命戒癮治療之處遇條件，雖於該緩起訴
    處分期間，因再犯詐欺罪經檢察官提起公訴而遭撤銷緩起訴
    處分，惟仍與出於未完成履行附命戒癮治療之事由而被撤銷
    者不同，是被告事實上已於104年12月8日完成戒癮治療，等
    同觀察、勒戒等處遇執行完畢，自應依此起算3年之再犯期
    間，而被告迄今並無再受觀察、勒戒或強制戒治等保安處分
    之裁判及執行，此有本院被告前案紀錄表存卷可考。本件被
    告施用第二級毒品之行為時間係108年9月19日凌晨1時許，
    已在其最近一次完成戒癮治療執行完畢之104年12月8日，已
    逾3年，檢察官審酌本件各項卷證資料後，依職權向原審聲
    請應將被告送觀察、勒戒，尚難認其裁量有何違法或明顯失
    當之處。而據本院被告前案紀錄表可知，被告本件犯行距其
    最近一次觀察、勒戒等處遇執行完畢日應係104年12月8日，
    然原裁定認係100年11月24日，顯非最近一次，固有瑕疵，
    惟不論係依104年12月8日或100年11月24日，被告本件施用
    第二級毒品之行為時間，距上開日期，俱已逾3年，就原審
    認被告確有施用第二級毒品之行為，裁定應送勒戒處所觀察
    、勒戒之結論，並無影響，於法尚無不合，是原裁定仍應予
    維持。
五、綜上所述，檢察官審酌本件各情後，向原審聲請對被告觀察
    、勒戒，尚難認其裁量有何違法或明顯失當之處。而原審依
    檢察官之聲請，裁定被告應送勒戒處所觀察、勒戒，並無違
    誤。被告猶執前詞提起本件抗告，指摘原裁定諭知被告送勒
    戒處所觀察、勒戒違法，請求判處徒刑云云，顯與新修正毒
    品危害防制條例修法意旨有悖，難認有理，是本件抗告為無
    理由，應予駁回。
據上論斷，應依刑事訴訟法第412條，裁定如主文。
中　　華　　民　　國　　110 　年　　4 　　月　　23　　日
                  刑事第十九庭  審判長法　官  曾淑華
                                      法  官  許文章
                                      法  官  陳文貴
以上正本證明與原本無異。
不得再抗告。
                                      書記官  俞妙樺
中　　華　　民　　國　　110 　年　　4 　　月　　23　　日